【裁判字號】    95,破,16
【裁判日期】    970724
【裁判案由】    破產宣告
【裁判全文】
臺灣臺南地方法院民事裁定                95年度破字第16號
聲  請  人  甲○○
上列當事人間聲請宣告破產事件，本院裁定如下：
    主  文
聲請駁回。
程序費用由聲請人負擔。
    理  由
一、本件聲請意旨略以：聲請人即債務人前因受友所託，協助籌
    款投資其生意，遂向銀行辦理借款。詎友人投資事業之獲利
    不敷繳交貸款及利息，債務人只得再向銀行借貸以應付舊債
    ，惟友人的事業仍宣告倒閉，使債務人受到牽累。但債務人
    並無力代為負擔銀行貸款本息，故再向銀行借貸，陷入以債
    養債、舉債度日之窘境。債務人婚後一直努力賺錢養家，但
    因債務人從事教職，每月收入固定，而利上加利的高利貸使
    其財務狀況日益惡化，導致債務人每日都要遭受債權人追討
    、逼債；且因貸款銀行所要求之利息實在太高，到現在已經
    累積變成債務人縱使不吃不喝，亦無法清償利息，而本金更
    是一輩子都已還不到分文。今債務人，已屆窮途末路，根本
    已完全無力支付或償還任何債務。所遭受每日疲勞轟炸式的
    逼債，甚至恐嚇，為求解脫已多次有尋死的念頭，但每念及
    雅齡的小孩將無依無靠，實又不知如何是好。現今之生活已
    完全陷入絕境，根本難有一絲喘息的機會，是以不得不依法
    清理債務，請求法院宣告其破產。債務人向如附表所示元大
    商業銀行股份有限公司等9家銀行（以下簡稱債權銀行）信
    用貸款或信用卡消費，現今之負債共約新台幣（以下同）
    4,750,000元，該債務已超過債務人之總資產甚多，實有必
    要依破產法之規定宣告破產，以保護債務人以及債權人雙方
    之利益。綜上所述，爰聲請裁定准予宣告債務人破產等語。
二、按破產對債務人不能清償債務者，宣告之，固為破產法第五
    十七條所明定。惟所謂債務人不能清償債務，係指債務人之
    財產狀態，對於一般金錢債務長久不能支付之意，若僅因一
    時困難或主觀上不為清償，尚難認符合宣告破產之要件（最
    高法院96年度台抗字第375號、96年度台抗字第778號、96年
    度台抗字第878號民事裁定、97年度台抗字第182號民事裁定
    均可資參照）。次按清償資力係由財產、信用、勞力三者構
    成，雖無財產，如有良好之信用或優良之技術，仍有清償債
    務之可能。故支付不能不能夠僅以債務人之財產為標準，必
    待動員其信用、勞力等之力量，仍屬資力不足清償債務時始
    可。此點與專以財產為標準之債務超過情形有別。故有專業
    技術之人，如能善用其智識技能，審慎度量花用，假以時日
    仍有清償債務之可能（最高法院97年度台抗字第385號民事
    裁定參照）。又法院對破產事件在裁定前，得依職權為必要
    之調查，亦為破產法第63條第2項所明定。
三、本件債務人主張其積欠如附表債權數額欄所示之債務，合計
    為4,750,000元，且負債大於資產等情，業據其提出債務人
    財產狀況說明書、債權人清冊及債務人財產目錄等影本為憑
    ；復有本院依職權調閱之稅務電子閘門財產所得調件明細表
    、交通部公路總局嘉義區監理所臺南監理站97年1月7日函、
    臺南縣稅捐稽徵處新化分處97年1月8日函、財政部臺灣省南
    區國稅局新化稽徵所97年1月14日函暨所檢附債務人93、94
    年度所得稅申報及核定資料、以及各債權銀行之覆函附卷可
    稽，債務人主張其目前負債大於剩餘資產乙節，固堪信真實
    。惟查：
（一）債務人主張積欠債務4,750,000元，本院依職權函詢各債
      權銀行，其中除遠東國際商業銀行函覆債務人所申請之汽
      車貸款170,000元，業已清償完畢外，其餘各債權銀行則
      函覆如附表債權人陳報數額欄所示之數額，合計債權數額
      為4,326,589元，而與債務人主張之數額略有差異。然前
      揭債權人陳報之數額，有各債權銀行之覆函暨其檢附之借
      據、契約書、往來明細、信用卡申請書及還款明細等附卷
      可稽。因此，債務人之實際債務數額，自應以各債權銀行
      所陳報之債權數額4,326,589元較可採信。另據本院依職
      權向稅捐機關查詢結果，債務人尚有違章計2,200元未結
      （參見交通部公路總局嘉義區監理所臺南監理站97年1月7
      日函），合先敘明。
（二）本件債務人為62年5月9日出生，現年35歲2月，研究所畢
      業，任教於南榮技術學院，倘依教師申請退休年齡60 歲
      計算，尚有24年10月之工作能力；又債務人其最近三年即
      94年、95年、96年薪資年所得分別為922,731元、913,131
      元、838,049元，縱以其中金額最低之96年度計算，債務
      人平均每月薪資約有69,837元；又債務人名下除有車牌號
      碼37J-3363之1,590cc自用小客車一輛外，並有現金
      518,400元，此亦有債務人財產目錄、戶籍謄本、債務人
      93、94年度所得稅申報及核定資料及稅務電子閘門財產所
      得調件明細表在卷可憑。依各銀行債權人陳報之債權數額
      ，債務人之債務合計為4,326,589元；而債務人目前工作
      所得平均每月薪資約69,837元，並有資金518,400元可資
      清償債務。債務人雖主張其目前負債大於剩餘資產，惟債
      務人之財產價值，是否足堪清償其債務、是否支付不能，
      非僅以債務人之財產為標準，必待動員其信用、勞力等力
      量，仍屬資力不足清償債務時始可，；如有優良之技術發
      展潛能，即應認仍有清償債務之可能，前已敘明。因此，
      債務人固主張其債務大於資產，然如全部債權人均取得執
      行名義聲請強制執行，依強制執行法第52條及第122條規
      定，應酌留債務人及共同生活之親屬生活所必須之食物、
      燃料及金錢，因此，執行法院如依債權人之聲請強制執行
      債務人之薪資者，實務上均只扣薪3分之1，本件即約扣
      23,000元，依此計算1年全體債權人至少可自債務人於南
      榮技術學院之固定薪資部分受償276,000元（23,000×12
      ＝276,000）；而扣款所餘約46, 000元，仍可供聲請人及
      其家屬生活之需，依我國目前民眾一般生活消費判斷，實
      足以維持生計無慮。職是之故，縱各債權銀行對債務人扣
      薪，而依債務人資產尚有518,400元現金，以及擔任教職
      之固定收入觀之，債務人顯然仍有相當之清償能力。難謂
      債務人之給付於客觀上已不可期待其繼續為清償，而符合
      宣告破產之要件。再者，若債務人確有決心清償債務，先
      以現有資金518,400元清償部分債務，債務餘額則僅餘
      3,808,189元，每月如審慎度量花用，以97年臺灣省最低
      生活費9,829元計算，則每月更可結餘約60,000 元，倘全
      數用以清償債務，則更能縮短還款期限，5年即可清償
      3,600,000元，不到6年期間即可將債務本金清償完畢（
      3,808,189÷60,000＝63.5；63.5÷12＝5.3）。如此債務
      人生活仍可維持無虞，而債權人可受償較多之數額，兩蒙
      其利。況債務人並非無專業技術之人，如能善用其智識技
      能，在學校許可範圍內積極增加收入來源，亦可縮短還款
      期限，此衡諸本件債務人於94年間，除南榮技術學院外，
      另自中華醫事學院、敏惠醫護管理專科學校受有薪資（見
      債務人94年度所得稅申報及核定資料參照）等情，尤足明
      之。綜上，難謂依債務人之財產、勞力及信用等狀況，已
      屬資力不足清償債務。
（三）況本院依職權函詢各債權銀行，據各債權銀行函覆結果，
      債務人前於95年5月間曾向最大債權銀行申請協商，僅因
      還款期數未能為最大債權銀行所接受，以致未能達成協商
      ；而各債權銀行雖均不同意債務人聲請破產，惟就還款、
      減免等條件，則分別表示：美商花旗商業銀行股份有限公
      司不同意減免債務，但可協議雙方可接受之解決方案；板
      信商業銀行股份有限公司表示，倘雙方能達成協商，就利
      息及違約金，同意減免之；京城商業銀行股份有限公司則
      表示，債務人未曾提出任何償還計劃，故無從辦理同意減
      免；荷商荷蘭銀行股份有限公司表示，債務人可與該公司
      連絡減免或協商方案；萬泰商業銀行股份有限公司表示，
      於合理範圍內儘力協助處理等語，此有前開債權銀行函文
      在卷可稽。顯見，部分債權銀行亦願意與債務人達成協商
      方案，並給予一定程度之減免條件，以利債務人清償債務
      。足認債務人若與各債權人協商還款之期數、年利率，難
      謂債務人之給付於客觀上已不可期待其繼續為清償，而符
      合宣告破產之要件。
（四）然債務協商並無法單憑債務人之努力即得達成，尚需債權
      銀行審慎思量其社會責任，對有還款誠意之債務人給予最
      大之協助，於追求自己績效利益之際，並顧及債務人生存
      利益，共同議定符合債務人實際收入及財務狀況之清償方
      案。若部分債權銀行仍要求債務人之還款方式遠超過其能
      力，使債務人之給付於客觀上為不可期待時，衡量雙方之
      利益及損害，自不得不重新斟酌，而允債務人利用法定破
      產程序或消費者債務清理條例之更生程序以獲取重生之機
      會，以合理分配風險及利益，併予敘明。
（五）綜上，本院綜合上開事證，認債務人非不得與各債權銀行
      進行協商，尋求解決之道，並斟酌債務人目前客觀上之財
      產、勞力、信用等情況，其給付於客觀上難謂為不可期待
      其繼續清償，核與破產法第57條規定之要件不合。從而，
      聲請人聲請宣告破產，為無理由，應予駁回。
四、綜上所述，本件聲請人所負之債務固超過其資產，然綜合審
    酌聲請人之工作能力、職業、學歷、收入、信用、財產及家
    庭狀況等項加以評估，聲請人應尚未達不能清償債務之程度
    ，是聲請人聲請宣告破產，為無理由，應予駁回。
五、依破產法第5條，民事訴訟法第95條、第78條，裁定如主文。
中    華    民    國    97    年    7     月    24    日
                  民事第三庭    法  官  張麗娟
以上正本係照原本作成。
如對本裁定抗告須於裁定送達後10日內向本院提出抗告狀。
中    華    民    國    97    年    7     月    24    日
                                書記官  楊宗倫
附表：                                   （單位新台幣）
┌─┬──────┬───┬──────┬──────┐
│編│債權人名稱  │債權之│債權數額    │債權人陳報債│
│號│            │性質  │            │權數額      │
├─┼──────┼───┼──────┼──────┤
│ 1│元大商業銀行│信用借│1,600,000元 │1,347,280元 │
│  │股份有限公司│款    │            │            │
│  │（即復華商業│      │            │            │
│  │銀行股份有限│      │            │            │
│  │公司）      │      │            │            │
├─┼──────┼───┼──────┼──────┤
│ 2│板信商業銀行│信用貸│700,000元   │633,097元   │
│  │股份有限公司│款    │            │            │
├─┼──────┼───┼──────┼──────┤
│ 3│渣打國際商業│信用貸│600,000元   │589,912元   │
│  │銀行（即新竹│款    │            │            │
│  │國際商業銀行│      │            │            │
│  │股份有限公司│      │            │            │
│  │）          │      │            │            │
├─┼──────┼───┼──────┼──────┤
│ 4│美商花旗銀行│信用卡│300,000元   │364,545元   │
│  │股份有限公司│      │            │            │
├─┼──────┼───┼──────┼──────┤
│ 5│京城商業銀行│信用貸│850,000元   │777,114元   │
│  │股份有限公司│款、信│            │            │
│  │            │用卡  │            │            │
├─┼──────┼───┼──────┼──────┤
│ 6│荷商荷蘭銀行│信用卡│200,000元   │260,226元   │
│  │股份有限公司│      │            │            │
├─┼──────┼───┼──────┼──────┤
│ 7│友邦國際信用│信用卡│200,000元   │257,188元   │
│  │卡股份有限公│      │            │            │
│  │司          │      │            │            │
├─┼──────┼───┼──────┼──────┤
│ 8│遠東國際商業│汽車貸│200,000元   │車貸170,000 │
│  │銀行股份有限│款    │            │元，業已清償│
│  │公司        │      │            │完畢。      │
├─┼──────┼───┼──────┼──────┤
│ 9│萬榮行銷股份│信用卡│100,000元   │97,227元    │
│  │有限公司（即│      │            │            │
│  │萬泰商業銀行│      │            │            │
│  │股份有限公司│      │            │            │
│  │）          │      │            │            │
├─┴──────┴───┼──────┼──────┤
│     合計               │4,750,000元 │4,326,589元 │
│                        │            │            │
└────────────┴──────┴──────┘


司法院資訊處製作；財團法人民間司法改革基金會備份。
